臺灣臺北地方法院民事判決　　　　　　　96年度訴字第6335號
原　　　告　乙○○○
　　　　　　甲○○
共　　　同
訴訟代理人　丙○○
被　　　告　丁○○
當事人間請求解除大廈管理人之訴事件，經本院於中華民國96年
10月30日言詞辯論終結，判決如下：
    主      文
原告之訴駁回。
訴訟費用由原告負擔。
    事實及理由
一、原告主張：被告自民國67年起即擔任坐落台北市中正區○○
    ○路○段23號至25號春森華廈之管理負責人迄今，負責春森
    華廈公共設施管理及維修工作，惟被告卻無視於公寓大廈管
    理條例關於每年至少應召開一次住戶會議商討解決管理上弊
    害之規定，直至88年7 月30日及9 月17日由住戶訴外人楊東
    義等七人，依照公寓大廈管理條例第二十五條規定，發起籌
    組新管理委員會，召集住戶會議兩次，並作成決議，推選出
    住戶訴外人康永明為主任委員、楊東義為財務委員，掌理管
    理費收支、公共基金保管及處理一切事務，同時備妥有關書
    表，準備交接。詎被告竟故意拒絕交接，依公寓大廈管理條
    例第二十九條第二、三項規定，已視同解任。為此爰依公寓
    大廈管理條例第二十條規定，訴請將被告解職，並命其任內
    公共基金收支情形、會計憑證、會計帳簿、財務報表、印鑑
    及餘額，限期移交予新管理負責人楊東義，以保障住戶之權
    益等語。並聲明：請求宣告春森華廈管理負責人即被告丁○
    ○解職，並令限期辦理移交予新管理負責人楊東義。
二、被告則抗辯略以：春森華廈大樓係於66年間落成，為七層樓
    雙併建物，共有十四戶住戶，被告係於67年經住戶大會推舉
    為大樓主任管理委員，負責公共設施維護與管理費之收支。
    嗣春森華廈住戶於87年間為成立管理委員會，遂重新改選，
    推選由住戶康永明擔任主任委員，另則有四人擔任管理委員
    ，被告同時將大樓之財務移交予主任委員康永明，惟康永明
    認為被告已熟悉大樓之維護，遂口頭指派被告繼續負責管理
    費之收支。據此，被告自87年起即非主任管理委員，至於原
    告僅係住戶，並非管理委員會成員，又楊東義亦非管理負責
    人，故原告訴請解除被告主任管理委員之職務，並移交予楊
    東義，並無理由等語。並聲明：原告之訴駁回。
三、原告提起本件訴訟，欠缺當事人適格之要件：
  (一)按民事訴訟乃當事人於其私法上權利受到侵害時，得請求法
    院判決以保護其私權之程序，而原告起訴欲求利己判決，除
    須具備實體上權利保護要件外，尚須具備訴訟上權利保護要
    件。又訴訟上權利保護要件，即指當事人適格之要件及保護
    必要之要件。所謂當事人適格，乃就為訴訟標的之特定權利
    或法律關係，得為當事人而實施訴訟，具有受裁判之資格而
    言，亦即，當事人就特定訴訟標的有實施訴訟之權能。此項
    權能之有無，應依當事人與特定訴訟標的之關係定之，必須
    從由何人與何人相對立予以審理判決，始能解決爭執之權利
    或法律關係為斷。換言之，就特定訴訟得以自己名義為原告
    或被告之資格，因而得受本案判決者，始謂之當事人適格，
    或稱為正當當事人。
  (二)在給付之訴，若原告主張其為訴訟標的法律關係之權利主體
    ，他造為訴訟標的法律關係之義務主體，其當事人即為適格
    。至原告是否確為權利人，被告是否確為義務人，乃為訴訟
    標的法律關係之要件是否具備，即訴訟實體上有無理由之問
    題，並非當事人適格之欠缺。又當事人是否適格，依原告主
    張之事實為準，而非以法院判斷之結果定之。查：
  1.依公寓大廈管理條例第二十條規定：「管理負責人或管理委
    員會應定期將公共基金或區分所有權人、住戶應分擔或其他
    應負擔費用之收支、保管及運用情形公告，並於解職、離職
    或管理委員會改組時，將公共基金收支情形、會計憑證、會
    計帳簿、財務報表、印鑑及餘額移交新管理負責人或新管理
    委員會。」、「管理負責人或管理委員會拒絕前項公告或移
    交，經催告於七日內仍不公告或移交時，得報請主管機關或
    訴請法院命其公告或移交」，足見，得依本條規定訴請管理
    負責人移交者，為新管理負責人或管理委員會，且前管理負
    責人移交對象亦為新管理負責人或管理委員會。
  2.然而，觀諸原告主張之前揭如一所載原因事實，及其所為應
    受判決事項之聲明為：請求宣告春森華廈管理負責人即被告
    解職，並令限期辦理移交予新管理負責人楊東義（詳見本院
    96 年10 月30日言詞辯論筆錄，卷第99頁），並非請求被告
    移交予伊。易言之，原告並非主張自己為有給付請求權者，
    其認為有訴請移交職務之給付請求權人為楊東義。揆諸前開
    說明，原告提起之本件訴訟，顯不具當事人適格要件，乏訴
    訟上權利保護要件，自為無理由，應予駁回（最高法院29年
    抗字第347號判例意旨參照）。
四、原告依公寓大廈管理條例第二十條第二項規定訴請被告移交
    ，亦無理由：
  (一)按「管理委員會：指住戶為執行區分所有權人會議決議事項
    暨公寓大廈管理維護工作，互選管理委員若干人設立之組織
    。」、「管理負責人：指未成立管理委員會，由區分所有權
    人及住戶互推一人為負責管理公寓大廈事務者。」，修正前
    公寓大廈管理條例第三條第八款、第九款定有明文。
  (二)經查，春森華廈大樓係於66年間落成，屬於公寓大廈管理條
    例公布施行前即取得建築執照之公寓大廈，惟春森華廈大樓
    住戶並未於公寓大廈管理條例施行後，依該條例第五十五條
    等規定召開區分所有權人會議，成立合法管理委員會，此為
    兩造所不爭之事實（見本院卷第99頁背面），並有台北市政
    府96年8 月30日函在卷可稽（見本院卷第73頁）。
  (三)再依修正前公寓大廈管理條例第二十七條第一項、第四項規
    定：「公寓大廈應成立管理委員會或推選管理負責人。」、
    「公寓大廈未組成管理委員會且未選任管理負責人時，以第
    二十五條區分所有權人互推之召集人或申請指定之臨時召集
    人為管理負責人。」，原告雖主張春森華廈住戶曾推選楊東
    義為管理負責人，但此為被告所否認，並抗辯經推選之管理
    負責人應為康永明等語。經查，春森華廈大樓住戶曾於88年
    7 月30日為成立管理委員會而召開區分所有權人會議，推選
    康永明擔任修正前公寓大廈管理條例第二十五條第二項之召
    集人，有該日會議紀錄附卷足稽（見本院卷第33至34頁）。
    嗣於88年9 月17日推選康永明、楊東義、訴外人李宗欣、陳
    春男及被告，負責草擬規約（見本院卷第35頁之春森華廈管
    理委員會籌備會第二次會議記錄）。準此，春森華廈大樓住
    戶並未曾依公寓大廈管理條例推選管理負責人負責管理公寓
    大廈事務，僅曾依該條例第二十五條第二項規定推選康永明
    為區分所有權人會議召集人；承此，依修正前公寓大廈管理
    條例第二十七條第四項規定，應以區分所有權人會議召集人
    即康永明為春森華廈大樓住戶之管理負責人，原告主張楊東
    義為管理負責人，洵無足取。是以，得請求移交管理負責人
    職務者應為康永明，方為正當。
  (四)因之，原告主張被告應解職並將管理負責人職務移交予楊東
    義，自屬無據。
五、綜上所述，依原告主張之事實及所為聲明以觀，其主張之管
    理負責人為楊東義，而非原告，則其訴請被告移交職務予楊
    東義，自乏當事人適格要件。再者，春森華廈大樓住戶曾推
    選康永明為區分所有權人會議召集人，依修正前公寓大廈管
    理條例第二十七條第四項規定，得訴請移交管理負責人職務
    者應為康永明，原告主張新管理負責人為楊東義，尚無足採
    。從而，原告依公寓大廈管理條例第二十條規定，訴請宣告
    春森華廈管理負責人即被告丁○○解職，並令限期辦理移交
    予新管理負責人楊東義，為無理由，應予駁回。
六、本件為判決之基礎已臻明確，兩造其餘之陳述及所提其他證
    據，經本院斟酌後，認為均於判決之結果無影響，亦與本案
    之爭點無涉，自無庸逐一論述，併此敘明。
七、結論：原告之訴為無理由，並依民事訴訟法第七十八條，判
    決如主文。
中　　華　　民　　國　　96　　年　　11　　月　　30　　日
                  民事第三庭  法  官  賴錦華
以上正本係照原本作成。
如對本判決上訴，須於判決送達後二十日之不變期間內，向本院
提出上訴狀。
中　　華　　民　　國　　96　　年　　12　　月　　3 　　日
                              書記官  林桂玉
